最高法院刑事判決　　　　　　　　　　　　　　　九十三年度台上字第一六三九號
　　上　訴　人　甲○○
　　　　　　　　　　　　弄八號（另案在台灣桃園監獄執行中）
　　選任辯護人　巨克安律師
右上訴人因殺人等罪案件，不服台灣高等法院中華民國九十三年一月七日第二審更審
判決（九十二年度上更(一)字第七七九號，起訴案號：台灣桃園地方法院檢察署八十九
年度偵字第一三０四二、一三七五五、一三九七四、一六四四八號、九十年度偵字第
四一○九、九○一八號），提起上訴，本院判決如左：
    主  文
原判決關於共同連續殺人部分撤銷，發回台灣高等法院。
其他上訴駁回。
    理  由
一、撤銷部分（關於殺人部分）
本件原判決認定上訴人甲○○（綽號ＫＫ）與蕭新財、許登星、王炳宏（原名王淞百
）、張為師（以上三人均另案審理），基於共同犯意之聯絡，於民國八十九年九月一
日凌晨二時四十分許，駕駛車號Ｋ六｜七七五九號小客車，未經許可共同持有蕭新財
所提供如原判決附表一、二所示之槍彈（詳下述）及番刀三把，至桃園縣觀音鄉○○
村○○路○段八二五號大石園撞球場，欲找古永城尋釁。適桃園縣警察局大園分局新
坡派出所警員范姜群國及張紹科著制服駕駛警車，至設於同縣觀音鄉農會本部之巡邏
箱簽巡邏表時，見該車於深夜坐滿五名男子，並隨即駕車離去，查覺有異，即駕駛巡
邏車自後追逐。斯時上訴人及蕭新財、許登星、張為師四人惟恐渠等共同持有上開槍
械遭警查獲，乃共同基於殺人及妨害公務之概括犯意聯絡，蕭新財旋將所持霰彈槍再
加裝一顆霰彈，而許登星、張為師二人分別將已裝填子彈之九０制式手槍、九二改造
玩具手槍上膛後，藏放在車內座墊底下；迨行至同鄉○○村○○路與環中路口時，范
姜群國及張紹科二人即以警示燈鳴笛，並以手勢示意靠邊停車攔檢。下車後，張紹科
在警車左側警戒，范姜群國則以無線電查詢蕭新財等人有無前科或通緝資料及王炳宏
所駕駛車號Ｋ六｜七七五九號小客車有無失竊紀錄，並令王炳宏打開後行李箱。當王
炳宏走回駕駛座時，蕭新財、許登星二人，利用警員盤查疏未注意之際，迅即分別開
啟右、左後車門，拿出預藏之槍枝，許登星持九０制式手槍指著范姜群，喝令不准動
，蕭新財則持霰彈槍，近距離先朝向范姜群國之頸部射擊一發，范姜群國隨即血流如
注不支倒地，張紹科見狀，欲拔槍反制，上訴人急將張紹科右手撥開，張為師亦乘勢
自後面將張紹科架起，蕭新財再以霰彈槍朝張紹科腹部射殺一發，張紹科中槍仍用力
扭轉身體擺脫張為師之控制，並急欲拉動滑套反擊，蕭新財再回頭向其下腰背部射擊
一發，張為師始將無力反制之張紹科放下，共同對於依法執行公務之警員施強暴脅迫
，致范姜群國受有頸部槍傷造成頸椎粉碎性骨折及脊髓受傷；張紹科則受有左腰及右
下背槍傷，張紹科受傷後，勉力以無線電請求支援，並經附近居民許勝昌於睡夢中驚
醒以電話報警，由據報前往之新坡派出所主管呂銘龍、警員洪建宏及陳崇志協助將二
名警員送醫急救。張紹科因腹部有腰帶、彈匣、警棍等物阻擋霰彈始倖免於難，而范
姜群國則因傷重不治死亡等情。因而撤銷第一審關於上訴人殺人部分之不當判決，改
判仍論處其共同連續殺人罪刑。固非無見。惟查：(一)刑法第十三條第一項規定「行為
人對於構成犯罪之事實，明知並有意使其發生者，為故意」，此即學理上所稱之直接
故意，須行為人對於構成犯罪之事實具備明知及有意使其發生之兩個要件。同法條第
二項規定「行為人對於構成犯罪之事實預見其發生，而其發生並不違背其本意者，以
故意論」，此即學理上所稱之間接故意，其與直接故意雖同屬故意之範疇，但對於行
為人意思決定之內涵究有不同。原判決事實認定上訴人、蕭新財、許登星、張為師四
人「惟恐渠等共同持有槍、彈遭警查獲，乃共同基於殺人及妨害公務之概括犯意聯絡
」；並先於理由內說明：「被告甲○○及同案被告蕭新財、張為師、許登星等人既於
遇警臨檢後，即決意將共同未經許可持有之二枝手槍上膛及加填一顆霰彈槍子彈，將
之放置車內腳踏板易於取得處，而甲○○則將其所持之番刀置放於車內腳踏板處，始
下車受檢。嗣蕭新財並持之槍擊員警，足見甲○○、蕭新財、張為師、許登星於為警
攔檢，示意渠等人停車受盤查時，即共同基於如遇警盤查，不惜開槍射擊殺人犯意聯
絡甚明……足見被告甲○○確與同案被告蕭新財、張為師、許登星等人有共同基於殺
人故意之犯意聯絡甚明」等情。先則認定上訴人具有直接殺人之故意。嗣於理由內說
明：「被告甲○○等人行為時對於其所為可能造成被害人死亡之結果，具有能預見其
發生而其發生不違背其本意之故意」等語，似又認定上訴人係基於間接殺人之故意。
其就殺人意思決定之內涵，前後認定歧異，自有判決理由矛盾之違誤。(二)刑事訴訟法
第九十五條規定：「訊問被告應先告知左列事項：一、犯罪嫌疑及所犯所有罪名，罪
名經告知後，認為應變更者，應再告知。二、得保持緘默，無須違背自己之意思而為
陳述。三、得選任辯護人。四、得請求調查有利之證據」此乃犯罪嫌疑人及被告在刑
事程序上受告知及聽聞權利之一，為行使防禦權之基本前提，屬於人民依憲法第十六
條所享訴訟權保障內容之一，旨在使犯罪嫌疑人及被告能充分行使防禦權，以維程序
之公平。原判決認定上訴人所為，係犯槍砲彈藥刀械管制條例第七條第四項之未經許
可持有手槍罪、同條例第十一條第四項未經許可持有其他可發射子彈具殺傷力之槍枝
罪、同條例第十二第四項未經許可持有子彈罪，刑法第二百七十一條第一項殺人罪、
第二百七十一條第二項、第一項殺人未遂罪、第一百三十五條第一項、第三項之妨害
公務罪。第查原審於審判期日並未告知刑法第一百三十五條第三項之妨害公務因而致
人於死罪名（原審更(一)卷第四五頁），其所踐行之訴訟程序，並有微疵。上訴意旨雖
未指摘及此，然為本院得依職權調查之事項，應認原判決關於殺人部分有發回更審之
原因。
二、駁回部分（關於非法持有手槍部分）
按刑事訴訟法第三百七十七條規定：上訴於第三審法院，非以判決違背法令為理由，
不得為之。是提起第三審上訴，應以原判決違背法令為理由，係屬法定要件。如果上
訴理由狀並未依據卷內訴訟資料，具體指摘原判決不適用何種法則或如何適用不當，
或所指摘原判決違法情事，顯與法律規定得為第三審上訴理由之違法情形，不相適合
時，均應認其上訴為違背法律上之程式，予以駁回。本件原判決認定蕭新財與謝益順
、謝良田合資經營六合彩賭博，於八十九年八月間，因蕭新財之新竹樁腳被簽中彩金
約新台幣（下同）一千餘萬元，謝益順、謝良田二人須按其出資比例各負擔七百二十
萬元，未料謝益順不甘損失，委請古永城出面處理，並支付處理費二百萬元，併同謝
良田先前簽發交付之五十萬元支票一張，交付古永城後。古永城即囑其手下將蕭新財
帶往古永城位於桃園縣中壢市○○路二一八之七號東昇藝品店談判，命蕭新財不得要
求謝益順、謝良田支付彩金，否則就要與蕭新財「輸贏」。蕭新財懼其淫威，將謝益
順所簽發之本票交還。然蕭新財以古永城從中阻擾，致其無法支付彩金，心有未甘，
亟思對其教訓，唯恐古永城人多勢眾、火力強大，乃邀同上訴人、許登星、王炳宏、
張為師，基於共同犯意之聯絡，於八十九年九月一日凌晨一時許，聚集在蕭新財女友
溫仁欣位於桃園縣平鎮市○○路二一五號曼哈頓大樓八樓住處，分配任務，並決定共
同以蕭新財所提供如原判決附表一、二所示之槍彈（附表一編號一：12 GAUGE制式霰
彈槍一支（含彈匣、槍枝管制編號 0000000000）。編號二：美國SMTH&WESS0N廠製口
徑 9mm制式半自動手槍一支（含彈匣、槍枝管制編號0000000000）。編號三：仿貝瑞
塔廠半自動手槍製造之玩具槍塑膠槍身換裝金屬車造滑套，及車通之金屬槍管組合而
成之改造手槍一支（含彈匣、槍枝管制編號 0000000000）。編號四：口徑9mm制式子
彈十二發，其中四發經鑑驗試射擊發用罄，另三發已由許登星擊發用罄。編號四：口
徑9mm制式中空彈捌發。附表二：編號一：制式12GAUGE霰彈五發。其中三發經蕭新財
於案發現場擊發、另二發經鑑定試射均已用罄）及番刀三把（經勘驗非槍砲彈藥刀械
管制條例管制之刀械）壓制古永城，再以番刀砍其手腳方式教訓之，乃派王炳宏先行
駕駛其車號Ｋ六｜七七五九號小客車至古永城位於同縣中壢市○○路東昇藝品店查看
，確定古永城在店內後，隨即以行動電話回報許登星，同時駕車返回曼哈頓大樓搭載
蕭新財、許登星、張為師及上訴人攜帶上開槍彈前往該店，並在車上分配作案槍枝，
由蕭新財持上開霰彈槍及12 GAUGE霰彈五發、張為師持附表一編號三之仿貝瑞塔半自
動手槍一支及口徑9mm制式中空彈八發、上訴人則持附表一編號二美國SMTH&WESS0N廠
製口徑9mm制式半自動手槍一支及口徑9mm制式子彈十二發，共同未經許可持有上開槍
彈。迨車駛至東昇藝品店時，適古永城駕車外出，遂一路跟蹤伺機下手；途中上訴人
所持九０制式手槍一支交由許登星持用，改持番刀，迨同日凌晨二時四十分許，行至
桃園縣觀音鄉○○村○○路○段八二五號大石園撞球場，見古永城停車於該店前步行
入內，而店內有人，不敢大意，乃先駕車在附近繞行一圈始將車停靠路旁，準備下車
進入尋釁等情。因而撤銷第一審關於上訴人共同未經許可持有手槍部分之不當判決，
改判仍論處其共同未經許可持有手槍罪刑。已綜核全部卷證資料，詳加斟酌論斷，敘
明其所憑之證據及認定之理由，而以上訴人否認犯罪所持之辯解為不足採，予以指駁
綦詳，俱有卷存之證據資料可資覆按。從形式上觀察，並無違背法令之情形存在。查
共同實施犯罪行為，在合同意思範圍內，相互利用他人之行為，以達其犯罪之目的，
原不必每一階段均參與，祇須分擔犯罪行為之一部，即應對於全部所發生之結果共同
負責。又共同正犯之意思聯絡，不限於事前有所協議，於行為當時，基於相互之認識
，以共同犯罪之意思參與者，亦無礙於共同正犯之成立。同案被告蕭新財糾集上訴人
與張為師、許登星、王炳宏未經許可共同持有原判決附表一、二所示之槍彈，欲教訓
古永城等情。迭據蕭新財供稱：「在出發前，家裡就各自有帶，我拿一支，甲○○也
拿一支，張為師也拿一支，刀是放在袋子裡面，我連槍一起帶到車上，甲○○拿的那
支，他在車上說他不要拿，所以交給許登星」；許登星亦供謂：「槍是蕭新財拿出來
的，車上時，蕭新財就拿一把槍給張為師、一把給甲○○」；王炳宏並陳稱：「蕭新
財背一個釣魚袋，到我車上才拿出來，有兩支短槍、一支長槍。蕭新財拿長槍，一把
手槍拿給甲○○，一把給許登星」；即上訴人亦自承：「我在車上才看到槍，是蕭新
財拿出來的，我們一上車，他就交給我，但我前後拿不到五分鐘，我說我不想拿，就
交給許登星，換拿刀」等情綦詳。足見上訴人與蕭新財、許登星、張為師、王炳宏等
人顯係在合同意思範圍內，相互利用他人之行為，以達其犯罪之目的，原不必每一階
段均參與，祇須分擔犯罪行為之一部，即應對於全部所發生之結果共同負責。不因事
後上訴人與許登星交換持有刀槍而得以解免其罪責，原判決以共同正犯問擬，自屬正
當合法。上訴意旨置原判決上開明確論斷於不顧，對原審取捨證據及證據證明力判斷
之審判職權行使，任憑己見，或就同一證據資料為相異之評價，或就不影響於判決本
旨事項再為事實上之爭辯，均與法律規定得為第三審上訴理由之違法情形，不相適合
，關於共同未經許可持有手槍部分，其上訴為違背法律上之程式，應予駁回。
據上論結，應依刑事訴訟法第三百九十五條前段、第三百九十七條、第四百零一條，
判決如主文。
中　　　華　　　民　　　國　　九十三　　年　　　三　　　月　　三十一　　日
                              最高法院刑事第四庭
                                  審判長法官  紀　俊　乾
                                        法官  黃　正　興
                                        法官  劉　介　民
                                        法官  陳　東　誥
                                        法官  吳　昆　仁
      右正本證明與原本無異
                                              書  記  官
中　　　華　　　民　　　國　　九十三　　年　　　四　　　月　　　六　　　日
                                                                       ：
